最高法院民事判決　　　　　　　　　　　　　　　八十六年度台上字第三八五一號
　　上　訴　人　甲○○
　　　　　　　　乙○○
　　被 上訴 人　丙○○
　　　　　　　　丁○○
右當事人間請求不動產所有權移轉登記事件，上訴人對於中華民國八十六年四月十四
日台灣高等法院第二審判決（八十五年度重上字第三四八號），提起上訴，本院判決
如左：
    主  文
原判決廢棄，發回台灣高等法院。
    理  由
本件被上訴人主張：伊於民國七十八年九月八日向上訴人承購坐落台北市○○區○○
段五小段第○○六四地號土地所有權應有部分四十分之十七，及其上建物即現今門牌
號碼為台北市○○街九十九巷三十二之二號一、二、四樓及同街巷三十二之三號三樓
房屋（除上開九十九巷三十二之二號二樓外之房地即為如第一審判決附表所示之房地
，下稱系爭房地），伊已給付訂金新台幣（下同）四百萬元，第二期價款六百萬元則
約定以上訴人協同伊辦理抵押貸款所獲款項支付。惟上訴人未盡協助義務，致伊未能
抵押貸得六百萬元之第二期款，上訴人並藉詞解除契約，拒不辦理系爭房地之所有權
移轉登記等情，爰依民法第三百四十八條第一項之規定，求為命上訴人將系爭房地所
有權移轉登記與伊之判決（前開九十九巷三十二之二號二樓房屋部分，由被上訴人另
案起訴請求）。
上訴人則以﹕本件買賣契約之第二期價款六百萬元，被上訴人迄未給付，已構成給付
遲延，經伊限期催告被上訴人履行，被上訴人逾期仍未履行，伊已於八十三年四月二
日以存證信函表示解除契約，並於八十三年十二月十八日再以答辯狀繕本之送達，為
解約之意思表示。買賣契約既經解除，被上訴人自不得再據以請求。另被上訴人尚欠
價金一千二百萬元未付，若認買賣契約未解除，伊援用民法第二百六十四條之同時履
行抗辯權。兩造所訂之買賣契約包括前開三十二之二號二樓房屋，被上訴人就該房屋
未於本案一併請求，亦與法不合等語，資為抗辯。
原審就系爭房地所有權移轉登記部分，維持第一審所為上訴人敗訴之判決，駁回其上
訴，並命被上訴人為對待給付，無非以﹕被上訴人主張兩造於七十八年九月八日訂立
不動產買賣契約，買賣標的為系爭房地及現在門牌號碼台北市○○街九十九巷三十二
之二號二樓房屋等情，業經提出買賣契約書影本、建築改良物所有權狀影本為證，亦
為上訴人所不爭執，堪信為真實。本件買賣標的之房屋及土地，乃可分之債，被上訴
人本於買賣契約如何請求上訴人履行，得自由選擇，其就因贈與關係登記為訴外人汪
亞蓀名義之前開三十二之二號二樓房屋，另案請求，本件則就登記為上訴人名下之系
爭房地部分為請求，自無不合。查被上訴人已交付定金即第一期價款四百萬元，為兩
造所不爭執，兩造所訂買賣契約第三條第五款約定上訴人同意以被上訴人為債務人，
買賣標的物為抵押物，向銀行或被上訴人指定第三人，辦理貸款六百萬元，交付上訴
人為第二期價款之履行方法，該條款之約定應係以上訴人協同被上訴人辦理貸款成立
所獲款項為前提。而據證人即為兩造辦理系爭房地買賣事宜之代書蕭茂森於第一審到
場所述證詞（一審卷一九九頁），及該證人於另案即台灣高等法院八十五年度上字第
六三三號案件到場所證﹕因甲○○、乙○○人在國外，銀行要授權書才能辦貸款，上
訴人所交資料尚缺授權書云云（見該案卷一二○頁）。足見本件未能辦理貸款，係因
上訴人所交付資料不齊全，致被上訴人未能取得貸款六百萬元支付第二期款，自不可
歸責於被上訴人，被上訴人不負遲延責任。上訴人以被上訴人遲延付款解除契約，不
生效力，兩造間之買賣契約，仍屬有效。兩造之買賣契約並未特別約定土地部分上訴
人各應移轉登記應有部分多少予被上訴人，依民法第二百七十一條前段應各移轉二分
之一，被上訴人依民法第三百四十八條第一項規定，請求上訴人移轉系爭土地所有權
應有部分各萬分之二一二五，於法並無不合。另合併後門牌號碼台北市○○街九十九
巷三十二之二號一樓登記為上訴人乙○○所有，同號四樓及三十二之三號三樓均登記
為上訴人甲○○所有，被上訴人分別請求上訴人將登記其名下之房屋所有權移轉登記
予被上訴人，自亦有據，均應准許。又本件被上訴人縱曾表示願付尚未給付之價金，
惟並未提出給付，上訴人自仍得主張同時履行之抗辯。兩造所定買賣房地總價為一千
六百萬元，被上訴人已付四百萬元，尚有一千二百萬元未付，然買賣標的中台北市○
○街九十九巷卅二之二號二樓房屋，被上訴人並未於本件一併請求，而於另案請求上
訴人給付（台灣高等法院八十五年度上字第六三三號），於該案中上訴人亦援用同時
履行抗辯權，經被上訴人以買賣土地價金按定約當年公告地價之一點三倍計算，房屋
按每平方公尺造價一萬三千零十五點八四元之一點四倍計算該案所應為之對待給付為
二百二十八萬四千元，該案並經判決准以該金額為被上訴人之對待給付，則扣除該部
分之金額後，本件被上訴人應為之對待給付為九百七十一萬六千元，上訴人以該金額
主張同時履行，自有理由，應予准許等詞，為其判斷之基礎。
按為判決基礎之資料，應提示兩造為適當辯論後，始得本於辯論之結果加以斟酌（本
院七十年台上字第二○○七號判例參照）。本件原審引用另案即台灣高等法院八十五
年度上字第六三三號事件中證人蕭茂森陳述之證言，及該事件判決命被上訴人為對待
給付之金額等訴訟資料，作為裁判基礎。惟經核全卷，並無調取該卷提示兩造為辯論
之記載，原判決遽予引用，已有未合。次查，原審就上訴人援用同時履行抗辯權部分
，認為本件買賣價金扣除已付之四百萬元及前開另案判決命對待給付之金額後之餘額
，即為本件被上訴人應為對待給付之金額，而未說明該另案計算對待給付金額之標準
（即買賣土地價金按定約當年公告地價之一點三倍計算，房屋按每平方公尺造價一萬
三千零十五點八四元之一點四倍計算），何以可作為本件計算之依據，遽為不利於上
訴人之判決，亦有判決不備理由之違法。上訴論旨，執以指摘原判決不當，求予廢棄
，非無理由。
據上論結，本件上訴為有理由。依民事訴訟法第四百七十七條第一項、第四百七十八
條第一項，判決如主文。
中      華      民      國    八十六    年     十二     月    三十一    日
                              最高法院民事第二庭
                                  審判長法官  曾  桂  香
                                        法官  劉  延  村
                                        法官  徐  璧  湖
                                        法官  劉  福  聲
                                        法官  葉  賽  鶯
　　　右正本證明與原本無異
 　　　　　                              　 　書  記  官
中      華      民      國    八十七    年      一      月     十三     日
